臺灣臺南地方法院新市簡易庭民事簡易判決  
110年度新簡字第585號
原      告  林余明娥
訴訟代理人  蘇建榮律師
被      告  寶耀企業股份有限公司


法定代理人  陳仙寶  
上列當事人間請求拆除地上物返還土地事件，經本院於民國111
年3月11日言詞辯論終結，判決如下：
    主      文
被告應將坐落臺南市○○區○○段000地號土地上，如附圖即臺南市
永康地政事務所民國110年12月28日土地複丈成果圖所示區塊A部
分，面積1.26平方公尺之圍牆拆除，並將該部分土地返還原告。
被告應給付原告新臺幣1,008元，及自民國110年10月8日起至拆
除前項圍牆並返還所占用土地之日止，按月給付原告新臺幣17元
。
訴訟費用由被告負擔。
本判決原告勝訴部分得假執行。但被告以新臺幣29,988元為原告
預供擔保，得免為假執行。
原告其餘之訴及假執行之聲請均駁回。
    事實及理由
一、按訴狀送達後，原告不得將原訴變更或追加他訴，但擴張或
    減縮應受判決事項之聲明者，不在此限，民事訴訟法第255
    條第1項第3款定有明文。本件原告起訴時聲明第2項原為：
    被告應給付原告新臺幣（下同）39,270元，及自起訴狀繕本
    送達翌日起至拆除前項地上物並返還占用土地之日止，按月
    給付原告645元。嗣於審理中具狀變更該項聲明為：被告應
    給付原告2,016元，及自起訴狀繕本送達翌日起至拆除前項
    地上物並返還占用土地之日止，按日給付原告1.1元。核屬
    減縮應受判決事項之聲明，揆諸前揭規定，尚無不合，應予
    准許。
二、原告起訴主張：
  ㈠被告所有門牌號碼臺南市○○區○○○街000號建物之圍牆（下稱
    系爭圍牆），無權占用原告所有臺南市○○區○○段000地號土
    地之東北側，即如臺南市永康地政事務所民國110年12月28
    日土地複丈成果圖（下稱附圖）所示區塊A，面積1.26平方
    公尺之部分土地（下稱系爭土地），經原告向被告請求拆除
    系爭圍牆並返還占用之系爭土地未果，故原告依民法第767
    條規定請求被告拆除如附圖所示區塊A之系爭圍牆，並將系
    爭土地返還原告。
  ㈡又被告無權占用系爭土地構成不當得利，原告依民法第179條
    規定，請求被告給付相當於租金之不當得利，依申報地價每
    平方公尺3,200元計算，被告應給付原告於起訴狀前5年之不
    當得利為2,016元（計算式：1.26×3,200×10％×5＝2,016），
    另被告自起訴狀繕本送達翌日起至拆除如附圖所示區塊A之
    系爭圍牆並返還系爭土地之日止，按日給付原告1.1元。
  ㈢並聲明：
　⒈如主文第1項所示。
　⒉被告應給付原告2,016元，及自起訴狀繕本送達翌日起至拆除
    系爭圍牆並返還占用土地之日止，按日給付原告1.1元。
　⒊願供擔保，請准宣告假執行。
三、被告則辯以：
  ㈠對於原告主張其為系爭土地所有人及被告為系爭圍牆之所有
    人不爭執，惟系爭土地之界址並不準確，系爭圍牆並無越界
    占用系爭土地之情形，原告請求拆除如附圖所示區塊A之系
    爭圍牆及相當於租金之不當得利，均無理由。
  ㈡並聲明：
　⒈原告之訴駁回。
　⒉如受不利判決，願供擔保請准宣告免為假執行。
四、本院得心證之理由：
  ㈠按所有人對於無權占有或侵奪其所有物者，得請求返還之。
    對於妨害其所有權者，得請求除去之，民法第767條第1項前
    段、中段定有明文。而當事人主張有利於己之事實者，就其
    事實負舉證之責任，民事訴訟法第277條前段亦有明文。又
    以無權占有為原因，請求返還土地者，占有人對土地所有權
    存在之事實無爭執，而僅以非無權占有為抗辯者，土地所有
    權人對其土地被無權占有之事實無舉證責任，占有人自應就
    其取得占有係有正當權源之事實證明之（最高法院85年度台
    上字第1120號裁判要旨參照）。
  ㈡經查：原告為系爭土地所有權人，被告所有門牌號碼臺南市○
    ○區○○○街000號建物之系爭圍牆，越界占用系爭土地如附圖
    所示區塊A部分，面積1.26平方公尺之土地等情，有原告提
    出之土地及建物登記謄本、地籍圖謄本、占用照片在卷可稽
    （新司簡調卷第19-27頁），並經本院於110年12月28日會同
    兩造及臺南市永康地政事務所人員履勘現場，並製有勘驗筆
    錄、現場照片及附圖在卷可按（本院卷第23、27-33、37頁
    ），此部分事實堪以認定。被告空言抗辯其所有之系爭圍牆
    未占用系爭土地乙節，尚非可採。而被告復未就系爭圍牆占
    用系爭土地如附圖所示區塊A部分土地（面積1.26平方公尺
    ），具有正當合法權源之有利於己事實舉證以實其說，是被
    告無權占用系爭土地乙節，堪可認定。則原告請求拆除系爭
    圍牆如附圖所示區塊A部分並返還占用之土地，即屬有據。
  ㈢又無法律上之原因而受利益，致他人受損害者，應返還其利
    益，民法第179條定有明文。而依不當得利之法則請求返還
    不當得利，以無法律上之原因而受利益，致他人受有損害為
    其要件，故其得請求返還之範圍，應以對方所受之利益為度
    ，非以請求人所受損害若干為準，無權占有他人土地，可能
    獲得相當於租金之利益為社會通常之觀念（最高法院61年台
    上字第1695號判例意旨參照）。再按城市地方房屋之租金，
    以不超過土地及其建築物申報總價年息百分之10為限，土地
    法第97條第1項定有明文；另土地法第105條復規定，同法第
    97條之規定，於租用基地建築房屋準用之，是建築基地（即
    土地）之租金，亦按土地申報地價年息百分之10為限。惟此
    年息百分之10為限，乃指基地租金之最高限額而言，非謂所
    有租賃基地之租金必須照申報價額年息百分之10計算之，尚
    須斟酌基地之位置，工商繁榮程度、使用人利用基地之經濟
    價值、所受利益，彼等關係及社會感情等情事以為決定。經
    查：
　⒈被告所有之系爭圍牆無權占用系爭土地如附圖所示區塊A部分
    ，面積為1.26平方公尺，已如前述。被告因此受有相當於租
    金之利益，致原告受有相當於租金之損害，是原告依民法第
    179條，請求被告應給付自起訴狀送達被告之日起回溯前5年
    即105年10月8日起至110年10月7日止，及自起訴狀送達被告
    之翌日即110年10月8日起至拆除系爭圍牆並返還系爭土地日
    止，相當於租金之利益，自屬有據。
　⒉而系爭圍牆占用面積為1.26平方公尺，系爭土地位於臺南市
    永康區頂中段，周遭多為公司、廠房，有學校、便利商店，
    工商業尚屬繁榮，業據本院履勘現場屬實，並有土地登記謄
    本、Google電子地圖在卷可稽，是本院審酌系爭土地所在之
    位置、工商繁榮程度、被告占用系爭土地面積不大等情，認
    按系爭土地申報地價年息百分之5計算，應為允洽，原告以
    系爭土地申報地價年息百分之10核算，尚嫌過高。又系爭土
    地109年1月申報地價為每平方公尺3,200元，有系爭土地登
    記謄本附卷可稽，是被告自起訴狀送達被告之日起回溯前5
    年即105年10月8日起至110年10月7日止，所獲相當於租金之
    不當得利為1,008元【計算式：1.26平方公尺×3,200元×5％×5
    年＝1,008元】，另系爭圍牆迄今仍占用系爭土地，故原告尚
    得請求被告自起訴狀送達被告之翌日即110年10月8日起至拆
    除系爭圍牆並返還系爭土地日止，按月給付原告相當於租金
    之利益17元【計算式：1.26平方公尺×3,200元×5％÷12月＝17
    元（小數點以下四捨五入）】，逾此範圍之請求，則屬無據
    。
五、綜上，原告依民法第767條第1項之規定，請求被告應將系爭
    土地上如附圖所示區塊A部分之系爭圍牆拆除，並將該部分
    土地返還原告；及依不當得利之法律關係，請求被告給付原
    告1,008元，及自110年10月8日起至拆除系爭圍牆並返還系
    爭土地日止，按月給付原告17元，為有理由，應予准許；原
    告逾此範圍之請求，為無理由，應予駁回。
六、按各當事人一部勝訴、一部敗訴者，其訴訟費用，由法院酌
    量情形，命兩造以比例分擔或命一造負擔，或命兩造各自負
    擔其支出之訴訟費用，民事訴訟法第79條有明文。本院審酌
　　原告敗訴部分乃一訴附帶請求之不當得利部分，此部分請求
    本不計入訴訟標的金額之計算，認全部仍應由被告負擔為適
    當。
七、本判決原告勝訴部分，係就民事訴訟法第427條規定適用簡
    易程序所為被告敗訴之判決，依同法第436條第2項準用第38
    9條第1項第3款規定，應依職權宣告假執行。原告就此部分
    聲明願供擔保聲請宣告假執行，核無必要，另依被告之聲請
    ，依同法第392條第2項規定，宣告被告如為原告預供擔保後
    ，得免為假執行。至原告敗訴部分，其假執行之聲請失所附
    麗，應予駁回。
八、結論：本件原告之訴為一部有理由、一部無理由。爰依民事
    訴訟法第436條第2項、第79條、第389條第1項第3款、第392
    條第2項，判決如主文。
中　　華　　民　　國　　111 　年　　3 　　月　　24　　日
                    新市簡易庭  法  官  曾仁勇
以上正本係照原本作成。
如不服本判決，應於判決送達後20日內，向本院提出上訴狀並表
明上訴理由，如於本判決宣示後送達前提起上訴者，應於判決送
達後20日內補提上訴理由書（須附繕本）。
如委任律師提起上訴者，應一併繳納上訴審裁判費。
中　　華　　民　　國　　111 　年　　3 　　月　　24　　日
                                書記官  吳佩芬